臺灣彰化地方法院民事判決　　　　　　　　　　　　　九十一年度訴字第四九七號
　　原　　　告　　甲○○
　　被　　　告　　乙○○
　　訴訟代理人　　丙○○
右當事人間請求土地所有權移轉登記事件，本院判決如左：
    主      文
被告應將坐落彰化縣埔心鄉○○段一二０地號、地目田、面積四．八一九一公頃、應
有部分面積０．六五六七公頃之一部即面積０．一六四九公頃之土地移轉登記予原告
所有。
訴訟費用由被告負擔。
    事      實
甲、原告方面：
  一、聲明：如主文所示。
  二、陳述：
    (一)兩造與訴外人邱文淵、邱文興為兄弟，於民國(下同)四十二年三月間，兩造
        之父邱力購買取得坐落彰化縣埔心鄉○○段一二０地號、地目田、面積四．
        八一九一公頃、應有部分二四九五分之三四０即面積０．六五六七公頃之土
        地，並登記為被告所有。嗣兩造及其他兄弟分家時，礙於當時土地法第三十
        條規定農地不能移轉為共有之限制，仍將系爭土地登記在被告名下。迄至八
        十九年一月二十六日，土地法及農業發展條例修正公布刪除上開限制，兩造
        及訴外人邱文淵、邱文興於八十九年十二月二十三日共同書立切結書，被告
        同意將系爭土地其中０．０七七六公頃分歸訴外人邱文淵所有，０．一六四
        九公頃分歸原告所有，０．一六四九公頃分歸被告所有，０．二四九三公頃
        分歸訴外人邱文興所有，並願就原告等人分得部分無條件辦理所有權移轉登
        記。詎被告對應移轉予訴外人邱文淵、邱文興部分之土地已於九十年一月間
        辦妥所有權移轉登記，惟對原告應分得部分拒不配合辦理，而系爭土地其他
        共有人復已提起分割共有物訴訟，使原告除受分配以自己名義購買之０．０
        七七三公頃外，尚缺被告應移轉登記與原告所有之０．一六四九公頃，致原
        告受分配位置與面積均非正確，為此依契約關係提起本訴。
    (二)對被告抗辯之陳述：
    １、被告請求原告配合辦理所有權移轉登記之同段六八、六八─一、六九地號等
        三筆土地與本件無關。
    ２、民法第二百六十四條第一項之同時履行抗辯，係基於同一雙務契約而生之對
        待給付，始有其適用。本件原告請求之依據為被告簽立之切結書，契約債務
        人為被告，債權人為原告及訴外人邱文淵、邱文興，契約內容為債務人之被
        告應無條件將系爭土地之應有部分移轉登記予債權人，債權人之原告等人並
        不負任何義務，且被告依該切結書將系爭土地移轉登記予訴外人邱文淵、邱
        文興之登記原因為「贈與」，並非「互易」，益見該切結書屬民法之單務契
        約甚明，被告主張同時履行抗辯，即有誤會。
    ３、原告於八十九年十二月二十三日簽立之切結書，契約債務人為原告，債權人
        為被告及訴外人邱文淵、邱文興，契約內容為債務人之原告應無條件將同段
        第六八地號土地之應有部分移轉登記予債權人，其性質屬另一單務契約。
  三、證據：提出土地登記謄本影本一件、切結書影本一件及系爭土地請求分割起訴
      狀影本一件為證。
乙、被告方面：
  一、聲明：原告之訴駁回，訴訟費用由原告負擔。
  二、陳述：
    (一)系爭土地為兩造之父邱力於四十二年三月間向他人購買後登記在被告名下，
        而同段第六八、六八─一、六九地號土地亦為兩造之父邱力所購買，並登記
        在原告名下，當時均因受法令限制無法直接移轉為數人共有，前開四筆土地
        均須在日後得辦理所有權移轉登記時，須移轉予其他兄弟名下，此為兩造分
        別取得前開四筆土地之緣由，原告竟稱因「兄弟合食共居，尚未分家，合資
        購買」，並認為基於信託契約而登記云云，即與事實不符。又依上開約定，
        兩造及訴外人邱文淵、邱文興於八十九年十二月二十三日共同簽具切結書，
        同意將兩造父親邱力購買登記在兩造名下之前開四筆土地妥善處理，併予分
        割遺產，被告遂配合訴外人邱文淵、邱文興辦理系爭土地之所有權移轉登記
        ，且兩造對於移轉前開四筆土地之所有權登記，並有特別約明須一併辦理為
        之。
    (二)詎被告依上開切結書之約定，願將被告名下系爭土地就原告應分得部分辦理
        所有權移轉登記時，原告對於登記在其名下而應分歸被告取得之其他三筆土
        地拒絕配合辦理所有權移轉登記，形成原告片面拒絕履行移轉其他三筆土地
        之應有部分予被告，竟執意要求被告履行移轉登記系爭土地應有部分，原告
        之主張實屬無理。被告爰依民法第二百六十四條第一項規定主張同時履行抗
        辯，原告請求被告辦理系爭土地所有權移轉登記之同時，原告應將其他三筆
        土地屬被告應有部分之所有權移轉登記予被告。
    (三)被告同意原告將本件請求權基礎變更為切結書之契約法律關係。
  三、證據：提出切結書影本二件、承諾書影本一件及土地登記謄本影本三件為證，
      並聲請訊問證人邱清。
    理      由
甲、程序方面：
    按訴狀送達後，原告不得將原訴變更或追加他訴。但被告同意者、或請求之基礎
    事實同一者，不在此限。民事訴訟法第二百五十五條第一項但書第一、二款分別
    定有明文。本件原告起訴時之請求權基礎為信託契約法律關係，請求之原因事實
    為被告於八十九年十二月二十三日書具之切結書內容，嗣原告於九十一年七月十
    日在本院言詞辯論期日變更請求權基礎為依據切結書之契約法律關係，其請求之
    原因事實亦為該切結書內容，而被告復當庭表示同意原告為上開請求權基礎之變
    更，並記明筆錄在卷，則原告所為訴訟標的法律關係之變更，其請求之基礎原因
    事實既屬相同，且經被告同意，依前揭法條規定，核無不合，應予准許，先予敘
    明。
乙、得心證之理由：
一、原告主張右揭事實，已據其提出土地登記謄本影本一件、切結書影本一件及系爭
    土地請求分割起訴狀影本一件各在卷為憑，核屬相符，且經證人邱清到庭證述明
    確，亦為被告不爭執，是原告之主張自堪信為真實。
二、被告雖抗辯稱原告亦於八十九年十二月二十三日簽具切結書，同意將登記在其名
    下之同段第六八、六八─一、六九地號等三筆土地，應分歸被告所有之應有部分
    移轉登記予被告，遂依民法第二百六十四條第一項規定主張同時履行抗辯云云，
    惟所謂同時履行之抗辯，乃係基於雙務契約而發生，倘雙方之債務，非本於同一
    之雙務契約而發生，縱令雙方債務在事實上有密切之關係，或雙方之債務雖因同
    一之雙務契約而發生，然其一方之給付，與他方之給付，並非立於互為對待給付
    之關係者，均不能發生同時履行之抗辯 (最高法院五十九年台上字第八五０號著
    有判例) 。又所謂對待給付，係指雙務契約之當事人所應為之相互給付而言，譬
    如買賣，一方應將買賣標的物移轉於他方，他方應將價金支付，彼此之給付有相
    互之關係者，始為對待給付，否則縱於為法律行為當時附帶約定，亦非對待給付
    (參見最高法院五十三年度台上字第二０二五號判決意旨)。本件原告請求被告辦
    理系爭土地應有部分之所有權移轉登記，與被告主張同時履行抗辯請求原告辦理
    同段六八地號等三筆土地應有部分之所有權移轉登記，請求之依據係兩造於八十
    九年十二月二十三日分別書具之切結書，依各該切結書之形式均僅有立切結書人
    之原告或被告單獨簽名，且其內容係「立切結書人願意將其他兄弟分得部分無條
    件辦理所有權移轉登記」，亦屬立切結書人單方面應履行義務之意思表示，並未
    規範對造之權利人應負擔何種義務，故原告主張該切結書之性質係單務契約，應
    屬可信。況依上開二份切結書內容，兩造縱令互負辦理土地所有權移轉登記之義
    務，亦非基於同一雙務契約而發生，故兩造互負上開辦理土地所有權移轉登記之
    義務，最多僅係兩造分別書具切結書時之附帶約定而已  (此為原告所否認)，並
    非基於互為對待給付之關係，依前揭最高法院判例及判決意旨，自不發生同時履
    行抗辯之問題。從而被告所為同時履行抗辯之主張，即嫌無憑，不應准許。
三、綜上所述，原告依據被告書具之切結書之契約法律關係，訴請被告應將系爭土地
    分歸原告取得之應有部分面積０．一六四九公頃土地之所有權移轉登記予原告所
    有，洵屬正當，應予准許。
丙、結論：本件原告之訴為有理由，並依民事訴訟法第七十八條判決如主文。
中　　　華　　　民　　　國　　九十一　　年　　　七　　　月　　二十四  　日
                                    臺灣彰化地方法院民事第一庭
                                        法　　　官　  林    金    灶
右為正本係照原本作成。
如對本判決上訴須於判決送達後二十日內向本院提出上訴狀。
中　　　華　　　民　　　國　　九十一　　年　　　七　　　月　　二十四  　日
                                        法院書記官　  邱    柏    滄
